臺灣屏東地方法院民事判決　　　　　　 110年度簡上字第61號
上　訴　人　高雄市政府
法定代理人　陳其邁　　
訴訟代理人　吳榮昌律師
複 代理 人　王聖凱律師
被 上訴 人　陳湘儒　

上列當事人間債務人異議之訴等事件，上訴人對於中華民國110
年3 月10日本院潮州簡易庭109 年度潮簡字第604 號第一審判決
提起上訴，本院於110 年10月27日言詞辯論終結，判決如下：
    主      文
原判決關於：㈠確認臺灣高雄地方法院107 年度司促字第00000
號支付命令所載上訴人對被上訴人之債權於新台幣1,625 元本息
範圍內不存在；㈡臺灣屏東地方法院109 年度司執字第33115 號
民事執行事件於債權額新台幣1,625 元本息範圍內對被上訴人所
為之強制執行程序，應予撤銷；㈢命上訴人給付被上訴人超過新
台幣33,386元部分，及上開㈢部分假執行之宣告併訴訟費用之裁
判，均廢棄。
上開廢棄部分，被上訴人在第一審之訴駁回。
上訴人其餘上訴駁回。
第一、二審訴訟費用由上訴人負擔百分之97，餘由被上訴人負擔
。
    事實及理由
一、被上訴人起訴時，訴之聲明為：㈠確認臺灣高雄地方法院10
    7 年度司促字第18334 號支付命令（下稱系爭支付命令）所
    載之債權不存在，㈡本院109 年度司執字第33115 號（含本
    院囑託之臺灣高雄地方法院109 年度司執助字第33115 號）
    清償債務民事執行事件所為之強制執行程序，應予撤銷，㈢
    上訴人應給付被上訴人新台幣（下同）35,445元。於本院審
    理中，其訴之聲明第1 、2 項改為：㈠確認系爭支付命令所
    載上訴人對被上訴人之債權不存在，㈡本院109 年度司執字
    第33115 號民事執行事件關於被上訴人部分所為之強制執行
    程序，應予撤銷，核屬減縮應受判決事項之聲明，依民事訴
    訟法第436 條之1 第3 項、第463 條準用第446 條第1 項前
    段、第255 條第1 項第3 款之規定，於法並無不合，應予准
    許。
二、被上訴人起訴主張：上訴人以陳文道所遺之門牌號碼高雄市
    ○鎮區○○○路00巷00號未辦保存登記房屋（下稱系爭房屋
    ），占用上訴人所管理之坐落同區仁愛段208-54地號市有土
    地（下稱系爭土地），因而積欠上訴人自民國101 年1 月1
    日起至107 年6 月30日止之使用補償金73,125元本息為由，
    聲請臺灣高雄地方法院以107 年度司促字第18334 號對陳文
    道之全體繼承人核發系爭支付命令，並以系爭支付命令為執
    行名義，聲請本院以109 年度司執字第33115 號清償債務民
    事執行事件（下稱系爭執行事件，另經本院囑託臺灣高雄地
    方法院以109 年度司執助字第33115 號為執行），對被上訴
    人之財產為強制執行，已自被上訴人於高雄新田郵局之存款
    收取35,445元（清償債權額為35,195元，郵局手續費為250
    元）。惟陳文道於78年12月7 日死亡後，其繼承人陳忠和、
    陳中明、陳中正、陳勝能、陳美鴻、陳棟梁協議系爭房屋由
    陳中明、陳中正繼承，陳忠和並未因繼承而取得系爭房屋之
    權利，嗣陳忠和於84年1 月10日死亡，被上訴人為陳忠和之
    繼承人，亦未因再轉繼承而取得系爭房屋之權利，則上訴人
    以被上訴人為系爭房屋之公同共有人，請求被上訴人給付使
    用補償金，原屬無據，被上訴人得請求確認系爭支付命令所
    載之債權不存在，並依強制執行法第14條第2 項規定提起債
    務人異議之訴，請求撤銷系爭執行事件對被上訴人財產所為
    之強制執行程序。又上訴人因系爭執行事件收取上開35,445
    元，乃無法律上之原因而受利益，致被上訴人受損害，被上
    訴人得依民法第179 條規定，請求上訴人如數返還。縱認被
    上訴人為系爭房屋之公同共有人，惟被上訴人並未與陳文道
    同居共財，且因不可歸責於己之事由而於繼承開始時無法知
    悉繼承債務之存在，依民法繼承編施行法第1 條之3 第4 項
    規定，應僅就所得遺產為限負清償責任。況以被上訴人對陳
    文道遺產之應繼分為1/30計算，被上訴人僅應負擔1/30之使
    用補償金債務，上訴人主張被上訴人應以固有財產，與陳文
    道之其他繼承人就上開使用補償金全額連帶負清償責任，洵
    屬無據。此外，上訴人對被上訴人之使用補償金債權，其請
    求權消滅時效為5 年，上訴人於107 年9 月10日始聲請核發
    系爭支付命令，則於102 年9 月10日以前之使用補償金債權
    ，上訴人之請求權消滅時效已經完成，被上訴人亦得主張時
    效抗辯，拒絕給付等語，於原審聲明：㈠確認系爭支付命令
    所載之債權不存在。㈡系爭執行事件之強制執行程序應予撤
    銷。㈢上訴人應給付被上訴人35,445元（已於本院減縮㈠、
    ㈡部分之聲明，如前所述）。
三、上訴人則以：陳文道之繼承人間就系爭房屋並無遺產分割協
    議存在，系爭房屋即由陳文道之全體繼承人繼承而公同共有
    ，被上訴人為陳文道遺產之再轉繼承人，應與陳文道之其他
    繼承人就系爭房屋所生之使用補償金債務全額連帶負清償責
    任。又上訴人所請求之使用補償金係自101 年起算，並非陳
    文道或陳忠和所遺之債務，被上訴人主張其得依民法繼承編
    施行法第1 條之3 第4 項規定，僅以所得遺產為限負清償責
    任云云，洵無可採等語，資為抗辯，於原審聲明：被上訴人
    之訴駁回。
四、原審為被上訴人全部勝訴之判決，並就命上訴人給付金錢部
    分依職權為假執行之宣告。上訴人聲明不服，提起上訴，上
    訴意旨除如前述外，並補充以：上訴人依不當得利法律關係
    請求被上訴人給付使用補償金，就系爭房屋占用土地之面積
    ，應按測量結果以22.55 平方公尺計算，就補償金之數額，
    係按申報地價年息百分之5 計算。又關於系爭支付命令之程
    序費用500 元及強制執行之執行費589 元，上訴人同意被上
    訴人按其應繼分比例分擔，關於被上訴人應給付之利息，上
    訴人亦同意自107 年10月1 日起算。惟被上訴人對系爭支付
    命令並未提出異議，任由其確定，即係承認系爭支付命令所
    載之債務，而屬以默示之意思表示拋棄時效利益，自不得再
    為時效抗辯。又縱認上訴人受有不當得利，被上訴人所得請
    求返還之金額，亦應僅以上訴人所收取之存款金額35,195元
    為限等語，於本院聲明：㈠原判決除減縮部分外廢棄。㈡上
    開廢棄部分，被上訴人在第一審之訴駁回。被上訴人則以：
    被上訴人不再主張陳文道之繼承人間就系爭房屋有遺產分割
    協議存在，亦不再主張本件有民法繼承編施行法第1 條之3
    第4 項規定之適用，惟被上訴人就系爭房屋所生之使用補償
    金債務，應僅按應繼分比例1/30負擔清償責任，且上訴人之
    請求權已經罹於消滅時效部分，被上訴人仍要為時效抗辯拒
    絕給付等語，於本院聲明：上訴駁回。
五、下列事項，為兩造所不爭執（見本院卷第63至64頁），並經
    調取本院臺灣高雄地方法院108 年度雄小字第469 號（下稱
    前案）、本院109 年度司執字第33115 號卷宗查明無訛，堪
    認為真實：
  ㈠系爭土地上之系爭房屋前為陳文道所有，陳文道於78年12月
    7 日死亡，其繼承人為陳忠和、陳中明（已於96年8 月30日
    死亡）、陳中正（已於89年10月3 日死亡）、陳棟樑、陳勝
    能、陳美鴻；嗣陳忠和於84年1 月10日死亡，其繼承人為郭
    黃秀蘭、陳周益、陳金惠、陳金滿與被上訴人。
  ㈡上訴人以陳棟樑、陳勝能、陳美鴻、郭黃秀蘭、陳周益、陳
    金惠、陳金滿與被上訴人因繼承系爭房屋而無權占用系爭土
    地，積欠上訴人使用補償金73,125元為由，於107 年9 月10
    日聲請臺灣高雄地方法院對上開8 人核發系爭支付命令，經
    命陳勝能、陳美鴻、郭黃秀蘭、陳周益、陳金惠、陳金滿與
    被上訴人連帶給付上訴人73,125元本息及程序費用，並駁回
    上訴人對陳棟樑部分之聲請，系爭支付命令關於陳金惠部分
    因於3 個月內不能送達而失效，關於陳勝能、陳美鴻、陳金
    滿與被上訴人部分於107 年10月26日確定。又郭黃秀蘭、陳
    周益對系爭支付命令提出異議，該部分視為起訴，上訴人嗣
    後並追加陳棟樑為被告，經臺灣高雄地方法院以108 年度雄
    小字第469 號判決郭黃秀蘭、陳周益應各給付上訴人2,199
    元本息，陳棟樑應給付上訴人18,322元本息，該判決於109
    年4 月1 日確定。
  ㈢上訴人以系爭支付命令為執行名義，聲請對陳金滿、陳勝能
    與被上訴人為強制執行，經本院以系爭執行事件查封被上訴
    人之存款債權及坐落屏東縣○○鎮○○段0000000 地號土地
    及其地上1541建號建物，上訴人已收取被上訴人於中華郵政
    高雄新田郵局之存款債權35,195元（另經該郵局扣除手續費
    250 元），系爭執行事件之執行程序尚未終結。
  ㈣系爭房屋占用系爭土地之面積為22.55 平方公尺（本院卷第
    64頁於兩造不爭執事項第四點誤載為25平方公尺，應予更正
    ），其相當於租金之不當得利，以土地申報地價年息百分之
    5 計算。
六、按執行名義無確定判決同一之效力者，於執行名義成立前，
    如有債權不成立或消滅或妨礙債權人請求之事由發生，債務
    人亦得於強制執行程序終結前提起異議之訴。強制執行法第
    14條第2 項定有明文。所謂消滅債權人請求之事由，例如清
    償、提存、抵銷、免除、混同、債權讓與、債務承擔、更改
    、消滅時效完成、解除條件成就、契約解除或撤銷、另訂和
    解契約，或其他類此之情形（最高法院98年度台上字第1899
    號民事判決意旨參照）。又強制執行法第14條第2 項規定之
    債務人異議之訴，為形成之訴，係以無確定判決同一效力之
    執行名義，其成立前或成立後，有債權不成立或消滅或妨礙
    債權人請求之事由發生時，債務人得請求法院以形成判決宣
    示不許就該執行名義為全部或一部之強制執行，或撤銷該執
    行名義全部或一部之強制執行程序（最高法院105 年度台上
    字第275 號民事判決）。次按債務人對於支付命令未於法定
    期間合法提出異議者，支付命令得為執行名義，104 年7 月
    1 日修正之民事訴訟法第521 條第1 項定有明文。故於民事
    訴訟法104 年7 月3 日公布施行後所取得之確定支付命令，
    僅有執行力，而無與確定判決之同一效力。準此，債務人對
    於已確定之支付命令不服者，除於債權人已聲請強制執行時
    ，得以發生在支付命令確定前之事由，提起債務人異議之訴
    外，尚可提起確認之訴以資救濟（修正立法理由參照）。本
    件系爭支付命令係於民事訴訟法104 年7 月1 日修正公布後
    所核發，並無與確定判決之同一效力，被上訴人主張系爭支
    付命令所載之債權有不成立及消滅時效完成等事由，為上訴
    人所否認，則本件爭點即為：
  ㈠上訴人就上開不當得利債權發生於102 年9 月10日以前部分
    ，其請求權消滅時效是否已經完成？被上訴人有無拋棄時效
    利益？
  ㈡被上訴人就系爭房屋所負之不當得利債務數額為何？
七、本院判斷如下：
  ㈠⒈按利息、紅利、租金、贍養費、退職金及其他1 年或不及
      1 年之定期給付債權，其各期給付請求權，因5 年間不行
      使而消滅。時效完成後，債務人得拒絕給付。民法第126
      條、第144 條第1 項分別定有明文。又無法律上之原因，
      而獲得相當於租金之利益，致他人受損害時，如該他人之
      返還利益請求權，已逾租金短期消滅時效之期間，對於相
      當於已罹於消滅時效之租金之利益，即不得依不當得利之
      法則，請求返還（最高法院69年度台上字第3912號、96年
      度台上字第2660號民事判決意旨參照）。次按消滅時效，
      因左列事由而中斷：請求。承認。起訴。民法第12
      9 條第1 項亦定有明文。此所謂之「承認」，為時效完成
      前，債務人因認識他方請求權存在，所為之觀念表示，而
      發生時效中斷之效力。而債務人對於時效完成後所為之承
      認，除債務人知時效之事實而為承認者，其承認可認為拋
      棄時效利益之默示意思表示外，本無中斷時效之可言（最
      高法院49年度台上字第2620號、96年度台上字第179 號民
      事判決意旨參照）。依此，債務人對於已時效完成之債權
      所為之「承認」，必其明知時效已完成之事實，且可認為
      其有拋棄時效利益之意思，方得認為其已承認債權人之債
      權，而使債權恢復至時效完成前之狀態。又所謂默示之意
      思表示，係指依表意人之舉動或其他情事，足以間接推知
      其效果意思者而言，若單純之沈默，則除有特別情事外，
      依社會觀念可認為一定意思表示者，不得謂為默示之意思
      表示（最高法院107 年度台上字第1786號民事判決意旨參
      照）。
    ⒉經查：上訴人係於107 年9 月10日始聲請法院核發系爭支
      付命令，請求被上訴人與陳棟樑、陳勝能、陳美鴻、郭黃
      秀蘭、陳周益、陳金惠、陳金滿償還系爭房屋自101 年1
      月1 日起至107 年6 月30日止占用系爭土地所生之不當得
      利，有如前述，則依上開說明，上訴人於102 年9 月10日
      以前之不當得利債權請求權，其5 年之消滅時效期間已經
      完成。又被上訴人雖未對系爭支付命令提出異議，惟該不
      行為應屬單純之沈默，要難謂係明知消滅時效已完成，且
      欲拋棄時效利益之默示意思表示，自不能據以認定被上訴
      人已拋棄時效利益。從而，被上訴人就上訴人於102 年9
      月10日以前之不當得利債權主張時效抗辯，洵屬有據，從
      而，該部分上訴人對被上訴人之請求權，即歸於消滅。
  ㈡⒈按數人負同一債務或有同一債權，而其給付可分者，除法
      律另有規定或契約另有訂定外，應各平均分擔或分受之。
      數人負同一債務，明示對於債權人各負全部給付之責任者
      ，為連帶債務。無前項之明示時，連帶債務之成立，以法
      律有規定者為限。公同共有人之權利義務，依其公同關係
      所由成立之法律、法律行為或習慣定之。民法第271 條前
      段、第272 條、第828 條第1 項分別定有明文。次按繼承
      人有數人時，在分割遺產前，各繼承人對於遺產全部為公
      同共有，固為民法第1151條所明定，惟各繼承人對於遺產
      所屬之各個權利義務，在分割之前仍有潛在的物權的應有
      部分，繼承人相互間，其權利之享受與義務之分擔，應以
      應繼分之比例為計算之標準（最高法院91年度台上字第23
      29號民事判決意旨參照）。
    ⒉經查：
    ⑴系爭房屋為陳文道所遺，被上訴人與陳棟樑、陳勝能、陳
      美鴻、郭黃秀蘭、陳周益、陳金惠、陳金滿分別為陳文道
      之繼承人或再轉繼承人等情，有如前述。又陳文道之繼承
      人間就系爭房屋並無遺產分割協議存在一事，已為被上訴
      人所不爭執（見本院卷第117 頁），則系爭房屋即為被上
      訴人與陳棟樑、陳勝能、陳美鴻、郭黃秀蘭、陳周益、陳
      金惠、陳金滿因繼承及再轉繼承而公同共有。又就公同共
      有物所生之不當得利債務，法律並未規定為連帶債務，陳
      文道之繼承人亦未明示對於上訴人各負全部給付之責任，
      且該債務為可分之金錢債務，則依民法第271 條前段規定
      及前揭說明，陳文道之繼承人及再轉繼承人就系爭房屋對
      上訴人所負之不當得利債務，應按其應繼分比例分擔。又
      陳文道死亡時，有6 名子女（包括被上訴人之父陳忠和）
      為繼承人，陳忠和死亡時，有配偶及4 名子女（包括被上
      訴人）為繼承人，則依民法第1141條、第1144條第1 款規
      定，被上訴人對陳文道之應繼分即為1/30（計算式：1/6
      ×1/5 ＝1/30），亦即其就系爭房屋所生之不當得利債務
      ，及因系爭房屋涉訟所應負擔之訴訟費用，均僅須負擔1/
      30之給付義務。
    ⑵系爭房屋占用系爭土地之面積為22.55 平方公尺，其相當
      於租金之不當得利以申報地價年息百分之5 計算，為兩造
      所不爭執。而系爭土地於102 年至107 年間之申報地價均
      為每平方公尺9,000 元，有地價謄本附卷可稽（見前案卷
      第76頁），則自102 年9 月11日起至107 年6 月30日止（
      共4 年又293 日，始日及末日均計入，下同），其相當於
      租金之不當得利，即為48,736元（計算式：9000×22.55
      ×5%×( 4 ＋293/365)＝48736 ，不滿1 元部分四捨五入
      ，下同），以被上訴人之應繼分比例1/30計算，被上訴人
      僅就其中1,625 元負給付義務（計算式：48736 ×1/30＝
      1624）。從而，被上訴人請求確認系爭支付命令所載上訴
      人對被上訴人之債權，於超過1,625 元本息部分為不存在
      ，並依強制執行法第14條第2 項規定，提起債務人異議之
      訴，請求撤銷系爭執行事件於債權額超過1,625 元本息部
      分對其所為之強制執行程序，洵屬有據。逾此部分之請求
      ，則屬無據。
    ⒊按無法律上之原因而受利益，致他人受損害者，應返還其
      利益。雖有法律上之原因，而其後已不存在者，亦同。民
      法第179 條定有明文。本件上訴人以系爭支付命令為執行
      名義，對被上訴人之財產為強制執行，其執行債權額本金
      應為1,625 元，上訴人陳明同意利息自107 年10月1 日起
      算（見本院卷第117 頁），則計至其得收取被上訴人於中
      華郵政高雄新田郵局之存款債權時即109 年8 月24日止（
      109 年為閏年，共1 年又329 日），按週年利率百分之5
      計算，其利息為154 元（計算式：1625×5%×( 1 ＋329/
      366)＝154 ）。至於上訴人因聲請核發系爭支付命令所繳
      納之聲請費500 元（即系爭支付命令第一項所載之程序費
      用），核屬因繼承系爭房屋所生債務應負擔之費用，被上
      訴人按其應繼分比例1/30，亦僅就其中17元負給付義務（
      計算式：500 ×1/30＝17）。是以，上訴人可得對被上訴
      人執行之債權額本息及取得執行名義之程序費用，合計為
      1,796 元（計算式：1625＋154 ＋17＝1796）。又按強制
      執行之費用，以必要部分為限，由債務人負擔，並應與強
      制執行之債權同時收取。強制執行法第28條第1 項定有明
      文。本件上訴人於系爭執行事件聲請執行之債權本金為73
      ,125元，有其民事強制執行聲請狀附卷可稽，而被上訴人
      所應清償之本金數額為1,625 元，有如前述，則關於上訴
      人就系爭執行事件所繳納之執行費589 元，被上訴人應按
      上開應負清償義務之本金比例為負擔，亦即負擔13元（計
      算式：589 ×1625/73125＝13）。上訴人因收取上訴人於
      中華郵政高雄新田郵局之存款債權，而受有35,195元之利
      益（該存款另遭扣除250 元部分，乃郵局所收取之手續費
      ，並非上訴人所受之利益），惟僅就其中1,809 元（計算
      式：1796＋13＝1809），有法律上之原因，則被上訴人依
      不當得利法律關係，請求上訴人返還其餘33,386元（計算
      式：00000 00000＝33386 ），洵屬有據。逾此部分之請
      求，則屬無據。
八、綜上所述，本件被上訴人請求：㈠確認系爭支付命令所載上
    訴人對被上訴人之債權不存在，㈡系爭執行事件關於被上訴
    人部分所為之強制執行程序，應予撤銷，㈢上訴人應給付被
    上訴人35,445元，於：「㈠確認系爭支付命令所載上訴人對
    被上訴人之債權，於超過1,625 元本息部分為不存在，㈡系
    爭執行事件於債權額超過1,625 元本息部分對被上訴人所為
    之強制執行程序，應予撤銷，㈢上訴人應給付被上訴人33,3
    86元」範圍內，為有理由，應予准許。逾此範圍，為無理由
    ，應予駁回。原審就上開應予准許部分，為上訴人敗訴之判
    決，並就命上訴人給付部分依職權為假執行之宣告，於法並
    無不合，上訴意旨就此指摘原判決不當，求予廢棄改判，為
    無理由，應予駁回；就上開應予駁回部分，為上訴人敗訴之
    判決，容有未洽，上訴意旨指摘原判決關此部分不當，求予
    廢棄改判，為有理由，應由本院將原判決關此廢棄，改判如
    主文第2 項所示。
九、據上論結，本件上訴人之上訴為一部有理由，一部無理由，
    依民事訴訟法第436 條之1 第3 項、第449 條第1 項、第45
    0 條、第79條，判決如主文。
中    華    民    國    110   年    11    月    10    日
                  民事第二庭    審判長法  官  凃春生
                                      法  官  林昶燁
                                      法  官  李珮妤
以上正本係照原本作成。
本判決不得上訴。
中    華    民    國   110    年    11    月    11    日
                                      書記官  姚佳華